【裁判字號】    97,家聲,113
【裁判日期】    971017
【裁判案由】    變更姓氏
【裁判全文】
臺灣嘉義地方法院民事裁定             97年度家聲字第113號
聲  請  人  甲○○
上列聲請人聲請變更姓氏，本院裁定如下：
    主  文
聲請駁回。
程序費用新台幣壹仟元由聲請人負擔。
    理  由
一、聲請意旨略以：因日據時代戶政單位之疏失，致聲請人母親
    姓名由「陳氏悅子」誤騰為「葉氏悅子」，因外祖父僅生育
    母親一人，母親臨終前，交代聲請人務必恢復其姓「陳」之
    本姓，以達娘家香火之傳承，聲請人經大半時間奔波陳情，
    皆未能完成母親遺願，終日恐懼斷了母親「陳」姓香火，成
    為千古罪人，古云：「不孝有三，無後為大。」因此，懇請
    鈞院幫忙聲請人恢復「陳」姓，爰依民法第1059條之規定，
    請求准為變更姓氏為「陳」姓等語。
二、按民法親屬編施行法第1條規定：關於親屬之事件，在民法
    親屬編施行前發生者，除本施行法有特別規定外，不適用民
    法親屬編之規定；其在修正前發生者，除本施行法有特別規
    定外，亦不適用修正後之規定，即所謂「不溯及既往之原則
    」；又民法第1059條原規定：「子女從父姓，但母無兄弟，
    約定其子女從母姓者，從其約定；贅夫之子女從母姓，但約
    定其子女從父姓者從其約定」，民國96年5月23日修正公布
    之民法第1059條文第1項、第3項、第5項則明定：「父母於
    子女出生登記前，應以書面約定子女從父姓或母姓」、「子
    女已成年者，經父母之書面同意得變更為父姓或母姓。」、
    「有下列各款情形之一，且有事實足認子女之姓氏對其有不
    利之影響時，父母之一方或子女得請求法院宣告變更子女之
    姓氏為父姓或母姓：一、父母離婚者；二、父母之一方或雙
    方死亡者；三、父母之一方或雙方生死不明滿三年者；四、
    父母之一方曾有或現有未盡扶養義務滿三年者」。
三、經查，聲請人甲○○係35年12月10日出生，為成年人，其生
    父葉渡（民國4年9月2日出生）、生母葉悅子（民國9年11月
    19日出生），已先後於61年4月28日、86年10月17日過世，
    有其於97年10月9日提出之戶籍謄本、除戶謄本附卷可憑。
    聲請人主張其母臨終前，交代聲請人務必恢復其姓「陳」之
    本姓，以達娘家香火之傳承，請求變更為生母姓氏「陳」。
    惟聲請人請求本件變更為母姓「陳」，顯與前揭戶籍謄本所
    示其生母姓「葉」已有不符（此部分戶籍登載若確屬有誤，
    則應先循行政救濟程序為之，本院尚無判斷權限）；再者，
    聲請人之生父葉渡、生母葉悅子，已先後於61年4月28日、
    86年10月17日過世，聲請人以父母臨終為由聲請變更姓氏，
    足認其事實均已發生於96年5月23日修正施行前，依不溯及
    既往原則，能否適用修正後第1059條第5項之規定，亦非無
    疑。至聲請人主張其外祖父僅有葉悅子一女乙節，則依修正
    前民法第1059 條關於「母無兄弟，得約定其子女從母姓者
    ，從其約定」規定，則本件是否有前述情形得冠以母姓，始
    足以傳娘家之香火，然觀以原條文「約定其子女從母姓者」
    或修正條文係規定「得請求法院宣告變更子女之姓氏為父姓
    或母姓」，然聲請人生父姓葉，生母亦姓「葉」，並非姓「
    陳」，則在前述相關戶籍登載事實未為變更前，亦無從改為
    姓「陳」。從而，本件聲請與法不合，應予駁回。
四、依非訟事件法第21條第1項前段，裁定如主文。
中    華    民    國    97    年    10    月    17    日
                      家事法庭法  官  李文輝
以上正本係照原本作成。
如對本裁定抗告，須於裁定送達後10日之不變期間內，向本院提
出抗告狀，並繳納抗告費新臺幣1,000元。
中    華    民    國    97    年    10    月    17    日
                              書記官  黃秀嬌


司法院資訊處製作；財團法人民間司法改革基金會備份。
